【裁判字號】    99,訴,385
【裁判日期】    990603
【裁判案由】    營業稅
【裁判全文】
臺北高等行政法院判決
                                       99年度訴字第385號
                                     99年5月20日辯論終結
原      告  寶島鐘錶股份有限公司
代  表  人  甲○○○
訴訟代理人  戊○○ ○○○
被      告  財政部臺北市國稅局
代  表  人  乙○○○○○○住同上
訴訟代理人  丁○
            丙○○
上列當事人間營業稅事件，原告不服財政部中華民國98年12月21
日台財訴字第09800584770號（案號：第09803662 號）訴願決定
，提起行政訴訟，本院判決如下：
    主  文
原告之訴駁回。
訴訟費用由原告負擔。
    事  實
一、事實概要：
    原告於民國（下同）97年5、6月間銷售貨物，開立字軌號碼
    ：ZW00000000號等統一發票211張，未依規定於申報97年5、
    6 月份營業稅時提出申報，致短漏報銷售額15,837,840元，
    營業稅額791,898 元，經被告機關所屬內湖稽徵所（以下簡
    稱內湖稽徵所）於97年9 月12日查獲，審理違章成立，除核
    定補徵營業稅791,898元外（原告已於97年9月25日繳納），
    並審酌違章情節，按其所漏稅額791,898元處以1倍之罰鍰計
    791,898 元。原告對罰鍰處分不服，申請復查，未獲變更，
    提起訴願遭決定駁回，遂提起本件行政訴訟。
二、兩造聲明：
    (一)原告聲明求為判決：1.訴願決定、原處分（含復查決定）
                          均撤銷。
                        2.訴訟費用由被告負擔。
    (二)被告聲明求為判決：1.駁回原告之訴。
                        2.訴訟費用由原告負擔。
三、兩造之爭點：被告以原告銷售貨物，開立統一發票，未依規
    定申報，按所漏稅額791,898 元處以1 倍之罰鍰計791,898
    元，是否適法？
    (一)原告主張之理由：
      1.原告一向為誠實開立發票之納稅義務人，因會計部門單
        位眾多，各司其職、業務獨立，進貨單位與銷貨單位是
        各自獨立作業的責任中心制。於97年財稅部門組員為準
        備期中會計師查帳過程中，就發現97年5至6月已開立銷
        貨發票漏未申報403 筆，經會計師期中查帳提醒後，已
        於97年9月25日自動補報補繳稅款859,655元，並無逃漏
        稅事實；且補繳稅款及補報日前皆未收到任何稅捐稽徵
        機關發函函查相關銷項憑證資料涉嫌漏報銷售額之調查
        公文，故依稅捐稽徵法第48條之1 規定，「納稅義務人
        自動向稅捐稽徵機關補報並補繳所漏稅款者，一律免罰
        」。
      2.又財政部90年8月16日台財稅字第801253598號函釋檢發
        重行訂定之「稅捐稽徵法第48條之1 所稱調查之作業步
        驟及基準日之認定原則」，「稅目：營業稅。項目：進
        銷項憑證資料顯示不同之案件。…經辦人員應於簽收當
        日簽報並敘明涉嫌違章情節與事項，發函通知營業人限
        期提供帳簿憑證等相關資料接受調查，以確認涉嫌違章
        事實並以函查日（即發文日）為調查基準日。」，故既
        然無進行調查該銷項憑證之函查文，本案件應適用稅捐
        稽徵法第48條之1。
      3.被告稱9 月12日有來函調查，請原告提供下列有關資料
        ：進貨取得異常發票扣抵211 筆並請原告提供相關進貨
        交易過程（訂貨單、交貨單、付款憑證），文如告證6
        ，經原告公司會計部進貨組承辦人員查無所查之相關資
        料，自然照慣例，公文歸檔結案。依財政部800816台財
        稅第801253598 號解釋函，重新訂定所稱進行調查之作
        業步驟及基準日之認定原則：針對營業稅目之項目闡明
        1.進、銷項憑證資料顯示不同之案件；且如涉營業稅短
        漏報銷售額者，經辦人員應於簽收當日簽報並敘明涉嫌
        違章情節與事項，發函通知營業人限期提供帳簿憑證等
        相關資料接受調查，以確認涉嫌違章事實並以函查日（
        即發文日）為調查基準日。故原告並無收到任何被告查
        察銷貨異常之函查文，被告稱97年9 月12日發出調查函
        要求調查原告進貨交易的訂貨單、交貨單、付款憑證，
        明確顯示不同案件，如財政部000000000 號解釋函之項
        目闡明「1.進、銷項憑證資料顯示不同之案件」。既然
        是不同案件，更不應指鹿為馬，謂調查基準日早於原告
        公司自動補繳日；既然是不同案件，自不應該一方面在
        法官大人面前承認目前的定稿格式公文已經作修改了，
        一方面又認定之前的定稿公文原告有所誤解，事實上公
        文定稿格式沒有瑕疵而且已使用十數年，調查銷貨案件
        的公函會明白要求提供銷貨發票號碼，例如原告97年3
        月13日所收到財北國稅內湖營業二字第09733001081 號
        函（原證7）與原告97年9月12日收到函查進貨交易過程
        （訂貨單、交貨單、付款憑證）等資料（原證6 ），是
        完全不相同的案件，所以原告也沒有誤解，因為調查項
        目不同，事實上就是不同案件，如財政部800816台財稅
        第801253598 號解釋函也明確說明「進、銷項憑證資料
        顯示不同之案件」，依其所調查的憑證資料來顯示，到
        底是調查進項案件或調查銷項案件這兩種不同之案件的
        確認；既然是不同案件，自不應張冠李戴，剝奪誠實納
        稅義務人的免罰權利。
      4.依行政程序法第5 條規定：「行政行為之內容應明確」
        ，又按行政程序法第8 條規定：「行政行為應以誠實信
        用之方法為之，並應保護人民正當合理之信賴」，按信
        賴保護原則之適用攸關憲法上人民權利之保障，人民對
        公權力行使結果所生之合理信賴，法律自應予以適當保
        障不使其遭受不可預計之損失。不該以調查對象為不同
        案件之公文，逕自張冠李戴，而損及百姓權益，請准所
        將復查及訴願等原處分撤銷。
    (二)被告主張之理由：
      1.按「營業人除本法另有規定外，不論有無銷售額，應以
        每二月為1 期，於次期開始15日內，填具規定格式之申
        報書，檢附退抵稅款及其他有關文件，向主管稽徵機關
        申報銷售額、應納或溢付營業稅額。其有應納營業稅額
        者，應先向公庫繳納後，檢同繳納收據一併申報。」、
        「納稅義務人，有左列情形之一者，除追繳稅款外，按
        所漏稅額處1倍至10倍罰鍰，並得停止其營業：一、…
        …三、短報或漏報銷售額者。」及「本法第51條第1 款
        至第6款之漏稅額，依左列規定認定之：一、第1款至第
        4款及第6款，以經主管稽徵機關依查得之資料，核定應
        補徵之應納稅額為漏稅額。」分別為加值型及非加值型
        營業稅法（以下簡稱營業稅法）第35條第1 項、第51條
        第3款及同法施行細則第52條第2項第 1款所明定。次按
        「納稅義務人自動向稅捐稽徵機關補報並補繳所漏稅款
        者，凡屬未經檢舉及未經稽徵機關或財政部指定之調查
        人員進行調查之案件，左列之處罰一律免除；其涉及刑
        事責任者，並得免除其刑：一、本法第41條至第45條之
        處罰。二、各稅法所定關於逃漏稅之處罰。」為稅捐稽
        徵法第48條之1第1項所規定。又「稅捐稽徵法第48條之
        1 所稱進行調查之作業步驟及基準日之認定原則。稅目
        ：營業稅。項目：異常資料之案件（例如以遺失、作廢
        、列管為虛設行號開立發票、作為進、銷項憑證。）作
        業步驟及基準日之認定原則：一、……二、左列案件，
        經辦人員應於簽收當日簽報並敘明涉嫌違章情節與事項
        ，發函通知營業人限期提供帳簿憑證等相關資料接受調
        查，以確認涉嫌違章事實並以函查日（即發文日）為調
        查基準日。1、……2、短、漏報銷售額者。」亦經財政
        部80年8月16日台財稅第801253598號函釋在案。
      2.本件原告於97年5、6月間開立字軌號碼：ZW00000000號
        等統一發票211 張，漏未併入當期申報銷售額與報繳稅
        額，致短漏報營業稅791,898元，經被告於97年9月12日
        查獲，有營業人進銷項憑證交查異常查核清單（原卷第
        79-96頁）、被告97年9月12日財北國稅內湖營業二字第
        0973300343G號函（原卷第70-71頁）、原告97年9 月25
        日補報407申報書及補繳稅額繳款書（原卷第114-115頁
        ）等案關資料影本附案可稽，違章事證明確，被告乃審
        酌原告已於裁罰處分核定前補繳稅款等情，依首揭規定
        ，按所漏稅額791,898元處以1 倍之罰鍰計791,898元。
        原告不服，主張略以，被告97年9 月12日財北國稅內湖
        營業二字第0973300343G 號函文意是查核進貨取得異常
        發票，不應以此作為漏報銷貨額調查基準日，且原告已
        於97年9 月25日自動補報及補繳稅款，無逃漏稅事實，
        與稅捐稽徵法第48條之1 自動補稅免罰之規定並無不合
        ，請准予免罰云云，經被告復查決定略以，被告於97年
        9月12日以財北國稅內湖營業二字第0973300343G號函，
        請原告提供異常發票交易過程資料，該調查函已揭示係
        依財政部財稅資料中心產出之97年6 月份營業人進銷項
        憑證交查異常查核清單，及欲查核之異常統一發票號碼
        。本件調查函之發文日97年9 月12日即為調查基準日，
        而原告遲至97年9 月25日始自動補繳稅款，自無稅捐稽
        徵法第48條之1 自動補報補繳免罰規定之適用為由，駁
        回其復查之申請，財政部訴願決定亦予維持。
      3.稅捐稽徵法第48條之1 自動補報補繳免罰之規定，以未
        經檢舉及未經稽徵機關或財政部指定之調查人員進行調
        查為要件，是違章漏稅案件，經有權處理機關主動察覺
        或查獲者，即無該免罰規定之適用。又營業人涉嫌短、
        漏報銷售額，逃漏營業稅者，其調查基準日之認定，財
        政部已於80年8月16日以台財稅第801253598號函釋，應
        以稽徵機關函查日為調查基準日在案；從而涉嫌漏稅之
        營業人，應以在調查基準日之前，自動補報並補繳所漏
        稅款者，始有稅捐稽徵法第48條之1 補稅免罰規定之適
        用。至納稅義務人是否知悉稽徵機關已著手進行調查或
        有無接到稽徵機關之調查函，尚非所問。另調查基準日
        係為界定稽徵機關發動調查與納稅人自動補報繳稅款之
        日期何者為先，作為免罰判定之準據，稽徵機關只要認
        定納稅人有漏稅嫌疑並發動調查在前，納稅義務人即無
        免罰之適用，與調查函送達及是否「明確記載」原告有
        短漏稅事實等無涉。
      4.本件原告97年5、6月份開立統一發票211 張，漏未申報
        銷售額15,837,840元，致逃漏營業稅791,898 元，違章
        屬實，為原告所不爭執，是縱非故意，亦有過失，依行
        政罰法第7條第1項：「違反行政法上義務之行為非出於
        故意或過失者，不予處罰。」之規定，應依法論處。原
        告固於97年9 月25日自動補報補繳稅款，惟核係在被告
        依財政部財稅資料中心產出之營業人進銷項憑證交查異
        常查核清單（B 表）（起迄頁次15109至15126），發現
        原告漏報銷項稅額791,898元，於97年9月12日以財北國
        稅內湖營業二字第0973300343G 號函，請原告提供異常
        發票號碼：ZW00000000、ZW00000000、ZW00000000、ZW
        00000000、ZW00000000 、ZW00000000、ZW00000000、Z
        W00000000、ZW00000000等211筆之交易過程資料（訂貨
        單、交貨單、付款憑單）供核之後，因此類異常案件係
        指買方（即取得統一發票者）已提出扣抵，而賣方（即
        開立統一發票者）漏未申報銷項稅額者，且該統一發票
        字軌號碼，係被告97年度配賦予原告使用電子計算機開
        立統一發票之字軌號碼，原告漏報銷售額之違章事實已
        甚為明確，揆諸上開說明，即無稅捐稽徵法第48條之1
        補稅免罰規定之適用。
      5.綜上，被告以原告違反營業稅法之事證明確，核其違章
        情節並不符合稅務違章案件減免處罰標準之相關減免處
        罰規定，經審酌違章情節及其已於裁罰處分核定前已補
        繳所漏稅款等情，乃按所漏稅額791,898元處以1倍罰鍰
        計791,898 元，係已考量原告違章程度所為之適切裁罰
        ，經核並無不當。原告所訴，核不足採，請駁回原告之
        訴之判決。
    理  由
一、按「營業人除本法另有規定外，不論有無銷售額，應以每2
    月為1 期，於次期開始15日內，填具規定格式之申報書，檢
    附退抵稅款及其他有關文件，向主管稽徵機關申報銷售額、
    應納或溢付營業稅額。其有應納營業稅額者，應先向公庫繳
    納後，檢同繳納收據一併申報。」、「納稅義務人，有左列
    情形之一者，除追繳稅款外，按所漏稅額處1 倍至10倍罰鍰
    ，並得停止其營業：一、……三、短報或漏報銷售額者。」
    及「本法第51條第1款至第6款之漏稅額，依左列規定認定之
    ：一、第1款至第4款及第6款，以經主管稽徵機關依查得之
    資料，核定應補徵之應納稅額為漏稅額。」分別為加值型及
    非加值型營業稅法（以下簡稱營業稅法）第35條第1 項、第
    51條第3 款及同法施行細則第52條第2項第1款所明定。次按
    「納稅義務人自動向稅捐稽徵機關補報並補繳所漏稅款者，
    凡屬未經檢舉及未經稽徵機關或財政部指定之調查人員進行
    調查之案件，左列之處罰一律免除；其涉及刑事責任者，並
    得免除其刑：一、本法第41條至第45條之處罰。二、各稅法
    所定關於逃漏稅之處罰。」為稅捐稽徵法第48條之1第1項所
    規定。又「稅捐稽徵法第48條之1 所稱進行調查之作業步驟
    及基準日之認定原則。稅目：營業稅。項目：異常資料之案
    件（例如以遺失、作廢、列管為虛設行號開立發票、作為進
    、銷項憑證。）作業步驟及基準日之認定原則：一、……二
    、左列案件，經辦人員應於簽收當日簽報並敘明涉嫌違章情
    節與事項，發函通知營業人限期提供帳簿憑證等相關資料接
    受調查，以確認涉嫌違章事實並以函查日（即發文日）為調
    查基準日。1 、……2.短、漏報銷售額者。」亦經財政部80
    年8 月16日台財稅第801253598 號函釋在案。
二、本件原告於97年5、6月間開立字軌號碼：ZW00000000號等統
    一發票211 張，漏未併入當期申報銷售額與報繳稅額，致短
    漏報營業稅791,898元，經內湖稽徵所97年9月12日查獲，有
    營業人進銷項憑證交查異常查核清單、內湖稽徵所97年9 月
    12日財北國稅內湖營業二字第0973300343G號函、原告97年9
    月25日補報407 申報書及補繳稅額繳款書等案關資料影本附
    案可稽，違章事證明確，被告機關乃審酌原告已於裁罰處分
    核定前補繳稅款等情，依首揭規定，按所漏稅額791,898 元
    處以1倍之罰鍰計791,898元。原告不服，主張略以，內湖稽
    徵所97年9月12日財北國稅內湖營業二字第0973300343G號函
    文意是查核進貨取得異常發票，不應以此作為漏報銷貨額調
    查基準日，且原告已於97年9 月25日自動補報及補繳稅款，
    無逃漏稅事實，與稅捐稽徵法第48條之1 自動補稅免罰之規
    定並無不合，請准予免罰云云，申經被告機關復查決定略以
    ，內湖稽徵所於97年9 月12日以財北國稅內湖營業二字第09
    73300343G 號函，請原告提供異常發票交易過程資料，該調
    查函已揭示係依財政部財稅資料中心產出之97年6 月份營業
    人進銷項憑證交查異常查核清單，及欲查核之異常統一發票
    號碼。本件調查函之發文日97年9 月12日即為調查基準日，
    而原告遲至97年9 月25日始自動補繳稅款，自無稅捐稽徵法
    第48條之1 自動補報補繳免罰規定之適用為由，駁回其復查
    之申請。原告不服，提起訴願亦遭決定駁回。循序起訴意旨
    略以：原告於97年財稅部門組員為準備期中會計師查帳過程
    中，就發現97年5 至6 月已開立銷貨發票漏未申報403 筆，
    經會計師期中查帳提醒後，已於97年9 月25日自動補報補繳
    稅款859,655 元，並無逃漏稅事實；且補繳稅款及補報日前
    皆未收到任何稅捐稽徵機關發函函查相關銷項憑證資料涉嫌
    漏報銷售額之調查公文，故依稅捐稽徵法第48條之1 規定，
    「納稅義務人自動向稅捐稽徵機關補報並補繳所漏稅款者，
    一律免罰」。本件既無進行調查該銷項憑證之函查文，應適
    用稅捐稽徵法第48條之1 規定免罰。被告稱97年9 月12日發
    出調查函要求調查原告進貨交易的訂貨單、交貨單、付款憑
    證，明確顯示不同案件，如財政部000000000 號解釋函之項
    目闡明「1.進、銷項憑證資料顯示不同之案件」；既然是不
    同案件，調查項目不同，更不應指鹿為馬，剝奪誠實納稅義
    務人的免罰權利。為此請判決如訴之聲明云云。
三、本件兩造之爭點為：被告機關以原告銷售貨物，開立統一發
    票，未依規定申報，按所漏稅額791,898元處以1倍之罰鍰計
    791,898元，是否適法？經查：
（一）按稅捐稽徵法第48條之1 自動補報補繳免罰之規定，以未
      經檢舉及未經稽徵機關或財政部指定之調查人員進行調查
      為要件，是違章漏稅案件，經有權處理機關主動察覺或查
      獲者，即無該免罰規定之適用。又營業人涉嫌短、漏報銷
      售額，逃漏營業稅者，其調查基準日之認定，財政部已於
      80年8 月16日以台財稅第801253598 號函釋，應以稽徵機
      關函查日為調查基準日在案；從而涉嫌漏稅之營業人，應
      以在調查基準日之前，自動補報並補繳所漏稅款者，始有
      稅捐稽徵法第48條之1 補稅免罰規定之適用。至納稅義務
      人是否知悉稽徵機關已著手進行調查或有無接到稽徵機關
      之調查函，尚非所問。另調查基準日係為界定稽徵機關發
      動調查與納稅人自動補報繳稅款之日期何者為先，作為免
      罰判定之準據，稽徵機關只要認定納稅人有漏稅嫌疑並發
      動調查在前，納稅義務人即無免罰之適用，與調查函送達
      及是否「明確記載」原告有短漏稅事實等無涉。
（二）次查，原告於97年5、6月間開立字軌號碼：ZW00000000號
      等統一發票211 張，漏未併入當期申報銷售額與報繳稅額
      ，致短漏報營業稅791,898元，經被告於97年9月12日查獲
      之情，有營業人進銷項憑證交查異常查核清單（原處分卷
      第79-96 頁）、被告97年9 月12日財北國稅內湖營業二字
      第0973300343G 號函（原處分卷第70-71 頁）、原告97年
      9 月25日補報407 申報書及補繳稅額繳款書（原處分卷第
      114 -115頁）等案關資料影本附案可稽，違章事證明確，
      被告乃審酌原告已於裁罰處分核定前補繳稅款等情，依首
      揭規定，按所漏稅額791,898 元處以1 倍之罰鍰計791,89
      8 元，核無不合。
（三）原告雖主張被告97年9月12日財北國稅內湖營業二字第097
      3300343G號函文意是查核進貨取得異常發票，不應以此作
      為漏報銷貨額調查基準日，且原告已於97年9 月25日自動
      補報及補繳稅款，無逃漏稅事實，與稅捐稽徵法第48條之
      1 自動補稅免罰之規定並無不合，請准予免罰云云；但查
      原告固於97年9 月25日自動補報補繳稅款，惟核係在內湖
      稽徵所依財政部財稅資料中心產出之營業人進銷項憑證交
      查異常查核清單（B 表）（參原處分卷第79至96頁），發
      現原告漏報銷項稅額791,898 元，於97年9 月12日以財北
      國稅內湖營業二字第0973300343G 號函，請原告提供系爭
      異常發票號碼：ZW00000000、ZW00000000、ZW00000000、
      ZW00000000、ZW00000000、ZW00000000、ZW00000000、ZW
      00000000、ZW00000000等211 筆之交易過程資料（訂貨單
      、交貨單、付款憑單）供核之後，因此類異常案件係指買
      方（即取得統一發票者）已提出扣抵，而賣方（即開立統
      一發票者）漏未申報銷項稅額者，且該統一發票字軌號碼
      ，係被告機關97年度配賦予原告使用電子計算機開立統一
      發票之字軌號碼，原告漏報銷售額之違章事實已甚為明確
      ，本件調查函之發文日97年9 月12日即為調查基準日，而
      原告遲至97年9 月25日始自動補繳稅款，揆諸上開說明，
      自無稅捐稽徵法第48條之1 自動補報補繳免罰規定之適用
      。
（四）末查，原告為營業人，應注意依法誠實申報銷售額，於97
      年5 、6 月份開立系爭統一發票211 張，漏未申報系爭銷
      售額15,837,840元，致逃漏營業稅791,898 元，數量非微
      ，縱非故意，亦難辭過失之責。原告固於97年9 月25日自
      動補報補繳稅款，惟核係在被告依財政部財稅資料中心產
      出之營業人進銷項憑證交查異常查核清單供核之後，原告
      漏報銷售額之違章事實，彰彰明甚。被告機關以原告違反
      營業稅法之事證明確，核其違章情節並不符合稅務違章案
      件減免處罰標準之相關減免處罰規定，經審酌違章情節及
      其已於裁罰處分核定前已補繳所漏稅款等情，乃按所漏稅
      額791,898 元處以1 倍罰鍰計791,898 元，經核並無不合
      。
四、綜上論述，原告起訴論旨，並非足採。被告機關以原告銷售
    貨物，開立統一發票，未依規定申報，按所漏稅額791,898
    元處以1倍之罰鍰計791,898元，認事用法，並無違誤，復查
    及訴願決定，遞予維持，亦無不合，原告徒執前詞，訴請撤
    銷，為無理由，應予駁回。
五、本件事證已臻明確，兩造其餘主張及證據，核與本判決所得
    心證及結果不生影響，毋庸逐一論述，附此敘明。
六、據上論結，本件原告之訴為無理由，爰依行政訴訟法第98條
    第1項前段，判決如主文。
中    華    民    國    99    年    6     月    3     日
                       臺北高等行政法院第六庭
                               審判長法  官     闕銘富
                                     法  官     帥嘉寶
                                     法  官     許瑞助
上為正本係照原本作成。
如不服本判決，應於送達後20日內，向本院提出上訴狀並表明上
訴理由，如於本判決宣示後送達前提起上訴者，應於判決送達後
20日內補提上訴理由書（須按他造人數附繕本）。
中    華    民    國    99    年    6     月    3     日
                                     書記官     吳芳靜

司法院資訊處製作；財團法人民間司法改革基金會備份。
